臺灣高等法院臺中分院民事判決　100年度家上字第89號
上　訴　人　蔡素美
被 上 訴人　蔡錦明
上列當事人間請求確認親子關係不存在事件，上訴人對於中華民
國100年6月28日臺灣苗栗地方法院99年度親字第40號第一審判決
提起上訴，本院於100年10月5日言詞辯論終結，判決如下：
    主  文
上訴駁回。
第二審訴訟費用由上訴人負擔。
    事實及理由
壹、程序方面：
    按確認法律關係之訴，非原告有即受確認判決之法律上利益
    者，不得提起之；確認證書真偽或為法律關係基礎事實存否
    之訴，亦同。前項確認法律關係基礎事實存否之訴，以原告
    不能提起他訴訟者為限，民事訴訟法第二百四十七條第一項
    、第二項定有明文。次按，民法第一千零六十三條第一項規
    定妻在婚姻關係存續中受胎而生之子女，推定為夫之婚生子
    女，係以該子女係由妻分娩為前提；如該子女非妻所生，自
    不受婚生子女之推定。故同法第二項乃規定，受婚生推定之
    子女，如夫妻之一方能證明妻非自夫受胎者，得於知悉子女
    出生之日起，一年內提起否認之訴，即係以否認之訴，否認
    該由妻所生之子女為夫之婚生子女。倘妻並無分娩之事實，
    僅於戶籍資料上登載為該夫妻之婚生子女，則權利義務受影
    響之第三人提起確認該親子關係不存在之訴，應屬一般確認
    之訴，而非民法第一千零六十三條第二項所定之否認子女之
    訴，自無民事訴訟法第五百九十條第一項、第二項規定之適
    用（最高法院九十一年度台上字第一八七三號判決意旨參照
    ）。又親子身分關係之是否存在，對於第三人之權利義務有
    所影響時，自應准許第三人提起確認親子關係是否存在之訴
    ，以除去其私法上地位不安之狀態，不因該子女之父母是否
    死亡而受影響（最高法院八十六年度台上字第二二三六號判
    決意旨參照）。查本件上訴人起訴主張：被上訴人非上訴人
    父親蔡玉暖（下稱蔡玉暖）之婚生子女，亦無自幼撫養之收
    養關係，惟戶籍謄本上仍登記被上訴人為蔡玉暖之子女，而
    上訴人為蔡玉暖之法定繼承人，被上訴人與蔡玉暖間是否具
    有親子關係，已影響上訴人繼承蔡玉暖遺產之權利，則依上
    開說明，上訴人自有即受確認判決之利益，是上訴人提起本
    件確認親子關係不存在之訴，於法有據，合先敘明。
貳、實體方面：
一、上訴人主張：上訴人父親蔡玉暖（下稱蔡玉暖）與母親蔡陳
    嬌（下稱蔡陳嬌）育有三名子女，即上訴人，及訴外人蔡金
    發、蔡金華等三人。蔡玉暖於民國九十六年四月一日逝世後
    ，上訴人向蔡玉暖生前服務單位即臺北市警察局中正第二分
    局辦理公務員撫恤金時，該單位稱蔡玉暖另有一子即被上訴
    人，須徵得被上訴人同意方得辦理撫卹金作業。惟被上訴人
    非蔡玉暖與其前妻蔡黃義妹（即黃義妹，下稱蔡黃義妹）所
    生之婚生子女，亦非蔡玉暖之大陸前妻所生，係蔡玉暖持不
    明來歷之出生證明為戶籍登記，被上訴人與蔡玉暖實無血緣
    及收養關係，蔡玉暖與蔡黃義妹離婚後，亦將被上訴人送至
    廣慈博愛院，蔡玉暖並無扶養被上訴人，亦無與被上訴人共
    同生活之事實，與被上訴人間亦未存在收養關係。是以，被
    上訴人與蔡玉暖並無親子關係，自非法定繼承人，上訴人為
    順利辦理撫恤金請領事宜，爰請求判決確認被上訴人與蔡玉
    暖間之親子關係不存在等語。起訴聲明求為判決：(一)確認被
    上訴人與蔡玉暖間之親子關係不存在。(二)訴訟費用由被上訴
    人負擔；於本院上訴聲明求為判決：(一)原判決廢棄。(二)上開
    廢棄部分，確認被上訴人與蔡玉暖間之親子關係不存在。(三)
    第一、二審訴訟費用由被上訴人負擔。
二、被上訴人則以：被上訴人之父、母親即為蔡玉暖及蔡黃義妹
    ，兩人約於被上訴人六、七歲左右離婚，蔡玉暖與蔡陳嬌（
    即被上訴人之繼母）再婚前，被上訴人向來與蔡玉暖相依為
    命、共同生活，僅因蔡玉暖與蔡陳嬌再婚後，因蔡陳嬌與被
    上訴人相處不睦，蔡玉暖要求被上訴人顧全家庭之和諧，約
    於被上訴人十三、十四歲時，徵得被上訴人之同意，將被上
    訴人送至臺北市之廣慈博愛院安置，偶來探視或協助醫療等
    相關事宜，嗣被上訴人結婚時，蔡玉暖曾協助被上訴人辦理
    下聘及訂婚等事宜，並主持被上訴人之婚禮。又上訴人另於
    分割遺產事件提出蔡玉暖之遺囑為憑，倘被上訴人實非蔡玉
    暖之子女，蔡玉暖為何不於遺囑中排除被上訴人繼承之權利
    ，顯見被上訴人確實與蔡玉暖有父子關係等語，資為抗辯。
    於本院答辯聲明求為判決：如主文所示。
三、本件不爭執事項：
(一)、上訴人為蔡玉暖與蔡陳嬌所生之子女，而蔡玉暖於九十六年
    四月一日死亡；被上訴人於戶籍登記上之父親為蔡玉暖，母
    親為蔡黃義妹。
(二)、以上事實，為兩造所不爭執，並有上訴人所提出之戶籍登記
    謄本等資料為證，自堪信為真實，本院自得採為本件判決之
    基礎。
四、本件爭執事項：
    被上訴人是否為蔡玉暖之婚生子女？又被上訴人是否與蔡玉
    暖存有收養關係？
五、得心證之理由：
(一)、被上訴人是否為蔡玉暖之婚生子女？上訴人主張：被上訴人
    非蔡玉暖之婚生子女等語；被上訴人則辯稱：伊是蔡玉暖的
    親生子女等語。經查：
(1)、按確認親子關係存在或不存在之訴訟，關係親子血統及子女
    身分之確定，與社會公益有關，故民事訴訟法除上述關於認
    諾及訴訟上自認或不爭執事實之效力規定，於上開訴訟不適
    用外，法院尚得類推適用民事訴訟法第五百九十五條第一項
    之規定，而斟酌當事人所未提出之事實，從而此項訴訟，法
    院為審判時，不以當事人所提出之訴訟資料為限。次按，法
    院不能依當事人聲明之證據而得心證，為發現真實認為必要
    時，得依職權調查證據，民事訴訟法第二百八十八條第一項
    定有明文。是為真實血緣之發現，法院自應依職權為相當之
    調查，不能因一方當事人之不配合檢驗，而使他方當事人受
    不利益之判決，否則即與上開規定不符。倘此親子血緣鑑定
    之勘驗方法之勘驗方法，對親子關係之判定有其科學之依據
    及可信度，自屬上訴人重要且正當之證據方法。然為此親子
    血緣鑑定，必須被上訴人參與始可辦理，如需被上訴人之血
    液等，亦即勘驗之標的物存在於被上訴人本身，而被上訴人
    拒絕提出時，雖法院不得強令為之，惟依民事訴訟法第三百
    六十七條準用同法第三百四十三條、第三百四十五條第一項
    規定，法院得以裁定命被上訴人提出該應受勘驗之標的物，
    被上訴人若無正當理由不從提出之命者，法院得審酌情形認
    他造即上訴人關於該勘驗標的物之主張或依該勘驗標的物應
    證之事實為真實，即受訴法院得依此對該阻撓勘驗之當事人
    課以不利益（最高法院九十一年度台上字第二三六六號判決
    意旨參照）。
(2)、被上訴人雖辯稱：伊與蔡玉暖間確存有自然血緣關係等語，
    惟未據其提出有利己之事實，舉證以實其說，且被上訴人於
    另案臺灣臺北地方法院九十八年度家訴字第九十號分割共有
    物事件中己自承伊為蔡玉暖之養子等語，並經本院調取上卷
    宗查明屬實之養子等語〔見該卷被上訴人於九十八年九月二
    十三日（狀載日期為二十二日）所提民事準備(二)狀記載，詳
    下述〕，是被上訴人上開所辯，為不足取。再蔡玉暖已於九
    十六年四月一日死亡（見原審卷第十八頁），而被上訴人之
    戶籍謄本上登記蔡黃義妹為其母親，則對於蔡玉暖與被上訴
    人間是否有自然血緣關係等情，蔡黃義妹當知之甚詳，經查
    原審法院通知蔡黃義妹於一百年六月十四日出庭作證，惟黃
    義妹並未如期到庭（見原審卷第八十四之一、九十四頁），
    而被上訴人於原審法院一百年六月十四日行言詞辯論程序時
    ，被上訴人當庭陳稱：「（法官問：若你母親願意作ＤＮＡ
    你是否願意配合？）法院的開庭通知書，我攔截下來的，我
    沒有讓我媽媽知道，我的出發點就是不要傷害我的母親‧‧
    ‧」等語（見原審卷第九十九頁），是被上訴人上開行為，
    顯有妨礙法院依職權調查證據，及發現真實。又原審法院分
    別於一百年五月十日行言詞辯論程序時，被上訴人亦陳稱：
    「（法官問：兩造是否願意作ＤＮＡ血緣鑑定？）我覺得這
    對我是一種侮辱，除非我父親在世否定我，我才會去鑑定。
    」等語（見原審卷第六十九頁），是被上訴人當庭拒絕作親
    子血緣鑑定，並妨礙法院依職權調查證據，及發現真實而拒
    絕讓蔡黃義妹作親子血緣鑑定，雖被上訴人辯稱恐伊母親蔡
    黃義妹受傷害等語，惟純屬片面臆測之詞，毫無事證為憑，
    尚難採為得以拒絕親子血緣鑑定之正當理由，則依上開說明
    ，親子血緣鑑定乃有科學依據及可信度之勘驗方法，為確認
    被上訴人與蔡玉暖間是否存有自然血緣關係之直接證據，具
    有高度之證據證明力，惟此積極之證據方法非上訴人得以獨
    力完成，亦須被上訴人本身參與（例如提供被上訴人血液）
    始可完成，惟被上訴人蓄意阻攔法院傳訊重要人證蔡黃義妹
    ，且無正當理由拒絕配合有科學依據之親子血緣鑑定，法院
    自得課予被上訴人不利益之認定。
(3)、再本院依職權調取上開臺灣臺北地方法院九十八年度家訴字
    第九十號分割遺產等事件卷宗，該院於九十八年七月十日行
    言詞辯論程序時，上訴人之弟蔡金華（下稱蔡金華）陳稱：
    「（法官問：有無其他意見？）‧‧‧原告（即被上訴人，
    下同）係父親（即蔡玉暖）與其前妻（即蔡黃義妹）所收養
    的小孩，父親與母親（即蔡陳嬌）結婚後，父母親也繼續照
    顧原告‧‧‧」等語（見原審卷第一一一頁正反面），且蔡
    金華與蔡陳嬌在該案於九十八年七月十日提出民事答辯狀，
    亦載明：「一原告自小由被繼承人（即蔡玉暖）與前妻蔡黃
    義妹共同收養，戶籍登記為長子，被繼承人與被告蔡陳嬌結
    婚後，被告蔡陳嬌亦擔負起撫養原告之責‧‧‧」等語（見
    原審卷第一一三頁反面）；而被上訴人在該案於九十八年九
    月二十三日提出民事準備(二)狀，亦自承：「一被繼承人蔡玉
    暖確實對原告有自幼撫養之事實，此由被告答辯狀所自認無
    誤。被繼承人蔡玉暖並基於收養為自己子女的意思，而將原
    告申報為親生子女，而於戶政機關登記在案，依最高法院判
    決見解，被繼承人蔡玉暖與原告間確實存在收養關係，原告
    自應合法有繼承權‧‧‧綜上，原告確為被繼承人蔡玉暖之
    養子，而合法有繼承權‧‧‧」等語（見原審卷第一一四頁
    反面、第一一五頁反面），是被上訴人於上開分割遺產等事
    件，亦自承伊與蔡玉暖係為收養關係，並無自然血緣關係等
    情，核與蔡金華、蔡陳嬌於上開事件所述情節相符，益證被
    上訴人確實非蔡玉暖之婚生子女，雙方並無自然血緣關係存
    在，應堪以認定，從而上訴人主張被上訴人非蔡玉暖之婚生
    子女，雙方無自然血緣關係存在等語，應屬可採。
(二)、被上訴人是否與蔡玉暖存有收養關係？上訴人主張：被上訴
    人與蔡玉暖無收養關係存在等語，此亦為被上訴人所否認，
    並以前詞置辯等語。經查：
(1)、按收養子女，應以書面為之。但自幼撫養為子女者，不在此
    限，七十四年六月三日修正前民法第一千零七十九條定有明
    文。是七十四年六月三日修正民法親屬編前，依當時民法第
    一千零七十九條之規定，收養子女毋須經法院認可，僅需作
    成書面，且若係自幼撫養為子女者，則毋須作成書面，亦不
    以辦理戶籍登記為必要；至所謂撫養，係指以有收養他人之
    子女為自己子女之意思養育在家而言；又收養子女，如係自
    幼撫養為子女者，並非要式行為，既不以將原報戶籍塗銷，
    辦妥收養登記為生效之要件，法律亦未明定應得生父母之同
    意，祇須有自幼撫養之事實，並有以之為子女之意思即可成
    立；此項但書所謂自幼，係指未滿七歲而言（最高法院四十
    五年台上字第八０二號、五十五年台上字第二一八八號判例
    意旨參照）。據此，於七十四年民法親屬編修正前，收養未
    滿七歲之子女者，祇須有自幼撫養之事實，並有以之為子女
    之意思即可成立，不以訂立書面為必要，亦不以戶籍登記為
    必要，倘若將該子女之戶口謊報為親生子，或據實申報為養
    子而為戶籍登記者，僅屬行政管理之範疇，要與收養關係之
    成立要件無關。
(2)、依上訴人所提出之戶籍謄本，可知：被上訴人係四十七年十
    月二十五日生（見原審卷第二十二頁），是被上訴人與蔡玉
    暖間是否成立收養關係，自應適用七十四年六月三日修正前
    民法第一千零七十九條之舊法規定，亦即應視是否成立收養
    子女之書面，或有無自幼撫養為子女之事實而定。又原審法
    院經調閱上開臺灣臺北地方法院九十八年度家訴字第九十號
    分割遺產等事件卷宗，蔡金華於九十八年七月十日到庭陳述
    ：被上訴人為蔡玉暖與前妻蔡黃義妹所收養之小孩，蔡玉暖
    與蔡陳嬌再婚後，亦繼續照顧被上訴人等語，並於當日由蔡
    金華、蔡陳嬌共同具狀陳述被上訴人自小由蔡玉暖與前妻蔡
    黃義妹共同收養；而被上訴人則於九十八年九月二十三日亦
    具狀自承蔡玉暖對被上訴人有自幼撫養之事實，蔡玉暖係基
    於收養為自己子女意思，將被上訴人申報為親生子女，經戶
    政機關登記在案等語，已如上述，再參以原審法院於一百年
    六月十四日行言詞辯論程序時，上訴人亦陳稱：「（法官問
    ：跟你父親及蔡黃義妹一起住了多久？）‧‧‧他小時後抽
    煙我好像曾經看過我爸爸處罰他，爸爸有叫他罰跪‧‧‧」
    等語（見原審卷第一００頁），足見被上訴人曾與蔡玉暖同
    居生活多年，且被上訴人為蔡玉暖所收養之子女等情，亦為
    兩造及相關親友長久認知之事實。
(3)、又原審法院於一百年三月十六日以苗院源家馨99親字第０
    ７６６２號函請苗栗縣頭份鎮戶政事務所檢送蔡玉暖及蔡黃
    義妹之結婚、離婚登記資料，暨被上訴人之出生登記資料，
    經該所函轉臺北市萬華區戶政事務所、新竹縣峨嵋鄉戶政事
    務所，各經該所分別於一百年三月二十四日以北市萬戶資字
    第１００３０２０２６００號、一百年三月二十八日以峨鄉
    戶字第１００００００３９５號函覆，並檢送蔡玉暖與前妻
    蔡黃義妹之戶籍資料、離婚登記申請書、離婚證書、結婚登
    記申請書、結婚證書、離婚和解筆錄、被上訴人出生登記申
    請書等資料（見原審卷第三十五、五十二至六十三頁），可
    知蔡玉暖與前妻蔡黃義妹於四十年十一月十日結婚，而被上
    訴人係於四十七年十月二十五日出生，並於同年十一月三日
    辦理出生登記；蔡玉暖與前妻蔡黃義妹於五十三年十二月二
    十一日協議離婚，並約定長男即被上訴人由蔡玉暖監護扶養
    ；五十四年六月二十一日蔡玉暖與前妻蔡黃義妹再辦結婚登
    記，嗣於五十五年六月二日於臺灣臺北地方法院成立和解，
    雙方同意協議離婚，且約定長子即被上訴人由蔡玉暖扶養，
    並於五十五年七月八日再辦離婚登記；又蔡玉暖至七十三年
    四月二十六日始與蔡陳嬌結婚。由此可見，蔡玉暖於四十七
    年間將被上訴人登記為其子女，並於五十三年十二月二十一
    日與前妻蔡黃義妹第一次協議離婚時，被上訴人尚未滿七歲
    ，而蔡玉暖即於離婚協議書特別約定被上訴人由其監護扶養
    ；又於五十五年六月二日於臺灣臺北地方法院成立第二次協
    議離婚時，被上訴人已滿七歲，亦特別約定被上訴人由其扶
    養，是蔡玉暖係以被上訴人為其子女之意思，辦理戶籍登記
    ，且自幼撫養被上訴人，並同居生活，於二次與蔡黃義妹協
    議離婚時，亦均約定繼續監護扶養被上訴人，則蔡玉暖顯有
    自幼撫養被上訴人為其子女之事實。
(4)、再原審法院於一百年五月十二日以苗院源家馨99親字第１
    ４２３３號函請臺北市政府社會局說明被上訴人安置原因、
    安置紀錄等相關資料，經臺北市社會局於一百年六月七日以
    北市社兒少字第１００３７９５６０００號函，並檢送相關
    資料（見原審卷第八十、八十五至九十二頁），依院民個案
    紀錄表載明：院童蔡錦明（即被上訴人）家有生父（即蔡玉
    暖）及繼母（即蔡陳嬌），並有弟妹各一，因罹患小兒麻痺
    症，行動不便，復與繼母不睦，生活乏人照顧，乃於五十五
    年二月二十五日申請入院，但於五十七年二月九日申請出院
    前往台大醫院及振興醫院復健醫學中心治療，歷時三載，於
    六十年一月二十三日離開振興。其父‧‧‧雖無貧戶登記，
    但其家境確屬貧苦，且因多年治療耗費，負債累累，致生活
    益加困難，故於六十年五月二十五日復申請入院，收容教養
    迄今‧‧‧該院同於六十四年八月二十五日因就業訓練而由
    家長領回。另依現有檔案查無其他家屬探視情況，惟蔡玉暖
    於被上訴人安置期間確有負擔被上訴人復健醫療、就業訓練
    及辦理出入院事宜等情（見原審卷第八十五頁、第八十八頁
    正反面、九十二頁），顯見蔡玉暖嗣後雖將被上訴人送至安
    置機構居住，惟仍以被上訴人父親自稱，且對被上訴人有實
    質之醫療協助等照顧行為，亦曾帶被上訴人返家居住，並於
    被上訴人結婚時為主婚人，有被上訴人提出相片二張為證，
    影本附卷可稽（見本院卷第四十一頁），上訴人對被上訴人
    所提上開相片亦不爭執（見本院卷第三十九頁反面），是此
    ，堪予佐證蔡玉暖與被上訴人同居生活多年，有自幼撫養被
    上訴人為其子女之意思，否則，被上訴人經機構安置後，蔡
    玉暖何需繼續協助照顧被上訴人？足見蔡玉暖有自幼撫養被
    上訴人之事實，且有將被上訴人視為自己子女之意思，縱使
    雙方未簽立收養之書面契約，亦未辦妥收養登記，惟依上開
    說明，仍無礙於被上訴人與蔡玉暖間成立收養關係，且查無
    任何蔡玉暖與被上訴人有終止收養之合意及書面約定，從而
    堪以認定被上訴人與蔡玉暖仍有收養關係，自具有法律擬制
    之親子關係存在。
六、綜上所述，被上訴人雖非蔡玉暖之親生子女，雙方並無自然
    血緣關係，惟蔡玉暖有自幼撫育被上訴人為子女之事實，而
    依修正前民法第一千零七十九條之規定，被上訴人與蔡玉暖
    間仍存有收養關係，法律上擬制為蔡玉暖之子女，雙方仍具
    有親子關係。上訴人請求確認被上訴人與蔡玉暖間之親子關
    係不存在，於法無據，不應准許。是則原審為上訴人敗訴之
    判決，經核於法並無不合。上訴論旨求予廢棄改判，為無理
    由，應予駁回。
七、本件事證已臻明確，兩造其餘攻擊防禦及舉證，與判決結果
    不生影響，爰不另一一論述。
八、據上論結，本件上訴為無理由，依民事訴訟法第四百四十九
    條第一項、第七十八條，判決如主文。
中    華    民    國   100    年    10    月    19    日
                民事第六庭    審判長法  官  袁再興
                                    法  官  吳惠郁
                                    法  官  盧江陽
以上正本係照原本作成。
上訴人得上訴，被上訴人不得上訴。
如對本判決上訴，須於收受判決送達後20日內向本院提出上訴書
狀，其未表明上訴理由者，應於提出上訴後20日內向本院提出上
訴理由書（須按他造人數附具繕本）。
上訴時應提出委任律師為訴訟代理人之委任狀。具有民事訴訟法
第466條之1第1項但書或第2項之情形為訴訟代理人者，另應附具
律師及格證書及釋明委任人與受任人有該條項所定關係之釋明文
書影本。如委任律師提起上訴者，應一併繳納上訴審裁判費。
                                    書記官  陳麗玉
中    華    民    國   100    年    10    月    19    日